【裁判字號】    92,上更(一),555
【裁判日期】    921021
【裁判案由】    偽造文書等
【裁判全文】
臺灣高等法院刑事判決                        九十二年度上更(一)字第五五五號
    自  訴  人  乙○○
    輔佐人即
    自訴人之女  丙○○
    上  訴  人
    即  被  告  甲○○
右上訴人因偽造文書等案件，不服臺灣板橋地方法院八十九年度自字第三六五號，中
華民國八十九年十二月五日第一審判決，提起上訴，經判決後，由最高法院發回更審
，本院判決如左：
    主  文
原判決撤銷。
甲○○連續行使偽造私文書，足以生損害於他人，處有期徒刑參月，如易科罰金，以
百元折算壹日。
    事    實
一、甲○○於民國八十四年三月間，召集互助會新台幣（下同）一萬元組一會，自任
    會首，連會首會員計三十三人，約定採內標制，會期從八十四年三月二十日起至
    八十六年十一月二十日止，於每月二十日，在台北縣板橋市○○街七十八巷九號
    四樓住處開標。自訴人乙○○除以自己名義參加二會外，並以其子女溫永青、溫
    月梅之名義各參加一會。甲○○自八十六年五月份起，基於意圖自己不法所有之
    概括犯意，於附表所示時間，連續在上揭開標地點，冒用會員「乙○○」、「溫
    永青」、「溫月梅」之名義，填載如附表所示標金之標單，在標單上偽造「乙○○」、「溫永青」、「溫月梅」之署押後持以投標，使該會活會會員陷於錯誤，
    誤認為各該會員競標得標，如數交付如附表所示之會款予會首，以此方式詐取財
    物，足生損害乙○○、溫永青、溫月梅及其他互助會活會會員會款給付之正確性
    。嗣因自訴人每次均未到場標會，至八十六年八月二十三日倒數第四會時，自忖
    所參加之四會均為活會，應可開始收四個尾會，乃於同日下午八時開標時前往甲○○住處索討會款。詎甲○○卻告稱：因須資金還債，自八十四年底起即冒用其
    他會員名義偽造標單偷標會款，無法向伊交待云云。經伊一再催討，甲○○始於
    同年月三十日交付二十九萬元之本票一張，並自同年十月間起分二次清償完畢。
    但甲○○積欠伊三個活會會款部分，則遲至八十八年五月一日始簽發六十七萬七
    千三百元之本票及同額借據予伊，但於清償四萬元後即未再清償。經自訴人多次
    催討，甲○○又於八十九年二月二日再簽發六十三萬七千元之本票一張紙予伊，
    但亦僅清償至八十九年七月間止即未再清償。嗣自訴人囑其女丙○○打電話予甲○○時，甲○○坦承已冒標伊另外三個會，每會得標後收取金額為二十九萬元等
    情。
二、案經乙○○提起自訴。
    理    由
一、右揭事實業據自訴人指述綦詳，並就其以自己之名義跟二會及其子女溫永青、溫
    月梅之名義各跟一會，均未曾標會，保留到最後第四會時，想已全歸自己，可拿
    尾會錢，自訴人卻告知已將會標走等情指述明確。
二、訊據上訴人即被告甲○○固承認有標下屬於自訴人之會，惟矢口否認有何詐欺、
    偽造文書之犯行，辯稱：伊記得有一、二次有事先告知自訴人要借標，且事後且
    有還一些錢給自訴人云云。經查：
（一）被告甲○○於原審對於冒標上開互助會會款之事實，業已自白；並供稱：「就
      會快要結束時，八十六年八月之前的四月（五月二十日、六月二十日、七月二
      十日、八月二十日），因為沒有錢，才標下來用，標會之地點，就是標單上的
      地點，得標金額二千一（百元）、二千三（百元）、二千四（百元）、二千五
      百元」等語（見原審卷第六十一頁）。則被告甲○○對於冒標上述四會會款之
      動機、時間、地點，以及冒標利息金額，所供甚詳，核與自訴人指訴被告冒標
      其會款之情形，並無重大歧異。
（二）自訴人於八十六年八月二十三日向被告主張其尚有四個活會時，若該四會均未
      曾遭人冒標，則擔任會首之被告，理應自該月份起，至同年十一月二十日止，
      按月向其他會員（含被告自己會首部分）收取各該月之會款彙交予自訴人，始
      合於民間互助會之常情。乃被告竟未能向其他會員彙收會款交予自訴人，反而
      遲至同年十月間始將其中一會之會金二十九萬元清償予自訴人，而其餘三次會
      金共八十七萬元部分，僅陸續清償一部分，迄八十九年十一月二十一日止，仍
      積欠六十萬七千元（詳自訴狀及原審卷第六十一頁），亦與情理有悖。又被告
      在原審審理時，不僅自白有冒標情事，並在自訴人所提出之互助會單上打勾坦
      承其有冒標該互助會單編號四、五、六、七、八、十、十三、二五、二六所示
      會員會款之事實，更在與自訴人之女丙○○電話通話中，坦認自己有冒標會款
      之情事，有原審訊問、審判筆錄、互助會單影本、電話錄音譯文各一份及錄音
      帶一捲附卷可稽（見原審卷第六頁、十一頁、十四頁、三十頁、四十九頁、六
      十頁、六十一頁）。若被告無冒標情事，何以竟迭次自白上述犯行？
（三）至被告辯稱係事先向自訴人借標，則被告對於何時向自訴人借標、標多少錢、
      借幾次均無從記憶，顯與經驗法則有違，且此情並經自訴人否認，且指訴未曾
      同意被告標會等語在卷。而自訴人於等待最後四會欲收尾會之時，被告始告知
      標走會款並開立本票以為償還，被告所辯標會之前有告知自訴人要借標，經自
      訴人同意乙事，顯不足採。被告陸續冒標其活會會員之會，使其他會員陷於錯
      誤，而交付會款，並將會款花用殆盡，是其具不法所有之意圖甚明，復有會單
      在卷可稽，所辯均不足採信。本件事證明確，被告犯行堪予認定。
三、按被告甲○○偽造被害人名義之標單，固僅載明被害人之姓名與競標之標金，而
    未書明「標單」之字樣，然依我國民間互助會之習慣，足以為表示其上之文字即
    為表示出標人及所欲標得之標金數額，依刑法第二百二十條第一項之規定，係以
    私文書論之文書。核被告所為，係犯刑法第二百十六條、第二百十條之行使偽造
    私文書罪；又意圖為自己不法之所有，以詐術向活會之會員騙取當次之會款金額
    ，核係另犯同法第三百三十九條第一項之詐欺取財罪。其偽造標單上署押之行為
    為該次偽造私文書之行為所吸收，偽造私文書而後行使，偽造之低度行為為行使
    之高度行為所吸收，均不另論罪。又其冒標後之詐騙活會會員會款之行為，使當
    次之其餘活會會員受騙致陷於錯誤而交付會款，係一行為而侵害數法益，觸犯數
    個詐欺取財之罪名，應依想像競合犯之例，從一詐欺取財罪處斷。又被告先後所
    犯上開二罪之三次犯行，均時間緊接，所犯復係構成要件相同之罪名，均顯係基
    於概括之犯意而反覆為之，應依刑法第五十六條連續犯之規定以一罪論，並依法
    加重其刑。且被告所犯上開二罪間，有方法、結果之牽連關係，為牽連犯，應依
    刑法第五十五條之規定，從一重之行使偽造私文書罪處斷。
四、原審據以論罪科刑，固非無見。惟查被告甲○○行為後，刑法第四十一條規定，
    業於九十一年一月四日修正公布，原判決未及比較適用，尚有未洽。被告甲○○
    上訴意旨否認犯罪雖未足採，但原判決既有前揭可議之處，仍屬無可維持，應由
    本院將原判決撤銷改判。爰審酌被告甲○○擅自冒他人之名義填寫標單，持以投
    標，其犯罪之動機、所用之手段、所生危害程度、及犯罪後已賠償部分金錢於自
    訴人，自訴人並聲請法院之態度等一切情狀，量處如主文第二項所示之刑。再被
    告強制執行甲○○行為後，刑法第四十一條已於九十年一月十日修正公布施行，
    修正後第四十一條已修正為：「犯最重本刑為五年以下有期徒刑以下之刑之罪，
    而受六個月以下有期徒刑或拘役之宣告，因身體、教育、職業、家庭之關係或其
    他正當事由，執行顯有困難者，得以一元以上三元以下折算一日，易科罰金。但
    確因不執行所宣告之刑，難收矯正之效，或難以維持法秩序者，不在此限。」、
    「併合處罰之數罪，均有前項情形，其應執行之刑逾六月者，亦同。」較之原第
    四十一條規定：「犯最重本刑為三年以下有期徒刑以下之刑之罪，而受六月以下
    有期徒刑或拘役之宣告，因身體、教育、職業或家庭之關係，執行顯有困難者，
    得以一元以上三元以下折算一日，易科罰金。」比較新舊法之適用，應以修正後
    之規定顯較有利於被告，自應適用新法，並依新法諭知易科罰金之折算標準。
四、至被告冒標所偽造各該所載被害人乙○○、溫永青、溫月梅名義之標單（含其上
    之署名），雖屬被告所有且係供犯罪所用之物，然經查均未扣案而依民間習慣，
    各該標單係於各該次標會後即行丟棄滅失，依法自無從再為沒收之宣告。
據上論結，應依刑事訴訟法第三百六十九條第一項前段、第三百六十四條、第三百四
十三條、第二百九十九條第一項前段，刑法第五十六條、第二百十六條、第二百十條
、第三百三十九條第一項、第五十五條、第二條第一項前段、第四十一條第一項、罰
金罰鍰提高標準條例第一條前段、第二條，判決如主文。
中      華      民      國    九十二    年      十      月    二十一    日
                              台灣高等法院刑事第八庭
                                  審判長法  官  陳  祐  治
                                        法  官  楊  炳  禎
                                        法  官  王  炳  梁
右正本證明與原本無異。
如不服本判決，應於收受送達後十日內向本院提出上訴書狀，其未敘述上訴之理由者並
得於提起上訴後十日內向本院補提理由書（均須按他造當事人之人數附繕本）。
                                        書記官  潘  大  鵬
中      華      民      國    九十二    年      十      月    二十三    日
附表：
┌─────┬────────┬─────────┐
│被冒標者  │標單所載金額    │    冒標時間      │
├─────┼────────┼─────────┤
│乙○○    │二千一百元      │八十六年五月二十日│
├─────┼────────┼─────────┤
│乙○○    │二千三百元      │八十六年六月二十日│
├─────┼────────┼─────────┤
│溫永青    │二千四百元      │八十六年七月二十日│
├─────┼────────┼─────────┤
│溫月梅    │二千五百元      │八十六年八月二十日│
└─────┴────────┴─────────┘
 附論本案論罪科刑法條：
刑法第二百二十條
在紙上或物品上之文字、符號、圖畫、照像，依習慣或特約，足以為表示其用意之證
明者，關於本章及本章以外各罪，以文書論。
錄音、錄影或電磁紀錄，藉機器或電腦之處理所顯示之聲音、影像或符號，足以為表
示其用意之證明者，亦同。
稱電磁紀錄，指以電子、磁性或其他無法以人之知覺直接認識之方式所製成之紀錄，
而供電腦處理之用者。
刑法第二百一十六條
行使第二百十條至第二百十五條之文書者，依偽造、變造文書或登載不實事項或使登
載不實事項之規定處斷。
刑法第二百一十條
偽造、變造私文書，足以生損害於公眾或他人者，處五年以下有期徒刑。
刑法第三百三十九條
意圖為自己或第三人不法之所有，以詐術使人將本人或第三人之物交付者，處五年以
下有期徒刑、拘役或科或併科一千元以下罰金。
以前項方法得財產上不法之利益或使第三人得之者亦同。
前二項之未遂犯罰之。


司法院資訊處製作；財團法人民間司法改革基金會備份。
